最高法院刑事判決　　　　　　　　　　　　　　　八十六年度台上字第五八四三號
　　上訴人　台灣高等法院台南分院檢察署檢察官
　　被　告　甲○○
　　上訴人　乙○○
右上訴人等因被告盜匪案件，不服台灣高等法院台南分院中華民國八十五年五月二日
第二審更審判決（八十五年度上更(二)字第五四號，起訴案號：台灣嘉義地方法院檢察
署八十二年度偵字第四一二九號），提起上訴，本院判決如左：
    主  文
原判決撤銷，發回台灣高等法院台南分院。
    理  由
本件原判決認定上訴人乙○○於民國八十二年七月間，在嘉義縣水上鄉溪洲村外溪洲
三二四號甲○○住處，獲悉甲○○與蔡博鈞間就土地買賣一事，有尾款新台幣（下同
）廿六萬元未付之爭執，嗣經雙方協議結果，由蔡博鈞給付甲○○十三萬一千二百元
而獲解決，惟仍認有機可乘，意圖為自己不法之所有，於同年七月廿七日下午八時廿
分，攜向友人借來不具殺傷力之轉輪外型玩具手槍一支及子彈，前往嘉義縣義竹鄉岸
腳村八鄰六十號蔡博鈞住處，先向蔡博鈞索取十三萬元遭拒，竟取出該玩具手槍及子
彈，對蔡博鈞威嚇稱：我是專從台北下來的，不能白跑，如無十三萬元，五萬元或三
萬元也好等語。蔡博鈞告知並無現款，並開啟抽屜供其查看後，其仍不罷休，持該玩
具手槍猛力敲打蔡博鈞頭部（傷害部分未據提出告訴），並命蔡博鈞簽發面額十三萬
元之支票，致蔡博鈞不能抗拒，依其指示簽發支票，惟誤將票面金額十三萬元寫成一
萬三千元，其見狀繼持該玩具手槍敲擊蔡博鈞頭部，致使頭部已受傷之蔡博鈞不能抗
拒，而強行取去蔡博鈞所使用之嘉義縣義竹鄉農會信用部帳戶第四九五－九○號、號
碼第○一一五八七號至第○一一六○○號空白支票共十四紙及支票存根聯，嗣經蔡博
鈞報案後經警循線查獲，並扣得剩餘之支票九紙（原有十四張經乙○○使用二張、另
三張未扣案）及存根聯一本等情。因而撤銷第一審不當之判決，改判論處上訴人乙○
○意圖為自己不法所有，以強暴及脅迫致使不能抗拒而取他人之物罪刑；並以公訴意
旨略稱被告甲○○於八十二年七月下旬某日，在嘉義縣水上鄉外溪洲三二四號其住處
，教唆乙○○以不擇手段之強暴、脅迫方式，向蔡博鈞追討十三萬元，約明所得款項
二人均分，嗣乙○○即以上開強暴脅迫之方式，強行取去蔡博鈞所使用之空白支票十
四張等物。因認被告甲○○涉犯懲治盜匪條例第五條第一項第一款之教唆盜匪罪嫌云
云，經審理結果，認不能證明其犯罪，因而撤銷第一審論處其共同意圖為自己不法之
所有，以恐嚇使人將本人之物交付未遂罪刑之判決，改判諭知其無罪，固均非無見。
惟查(一)原判決理由雖說明上訴人乙○○持有之前開犯罪用轉輪外型玩具手槍，經鑑定
結果該槍枝之主要材質為塑膠，於送鑑時槍管斷裂，目前無法使用，不具殺傷力，有
內政部警政署刑事警察局八十二年八月十九日刑鑑字第五八四○六號鑑驗通知書一紙
在卷可稽，被訴槍彈藥刀械管制條例第十條第三項之無故持有手槍罪嫌部分，不另
為無罪之諭知云云。然原審並未調查上訴人乙○○持往強劫被害人蔡博鈞支票時，該
手槍槍管是否已斷裂，遽以上開鑑驗通知書，作為上訴人乙○○被訴無故持有手槍部
分無罪之論據，尚嫌速斷，難謂無應於審判期日調查之證據未予調查之違法。(二)原判
決事實欄認定上訴人乙○○僅對被害人蔡博鈞為威嚇強劫行為，然理由內採用證人即
被害人之妻蔡藍秀玉於原審證稱：「我先生被搶我有目睹，那天我先生在外面做事，
乙○○進去我們裡面，我先生跟進來，問他有何事，他說我們欠甲○○十三萬元，並
拿出子彈放在桌上，我們說錢已還清了，他要我們先拿出五萬元，我們說沒錢，他說
他從台北下來不是白跑的，他又進入我們房並說沒五萬、三萬也好……他就拿槍把
打我先生頭，流血全身，我先生害怕，就回到桌內要開票給他，那時只見他拿槍比著
我先生的頭，我先生在開票，他搶了就走了」（見原審上訴卷七十一頁），為所憑之
證據，謂威嚇強劫之對象為被害人夫婦二人，殊有證據上理由矛盾之違法。(三)共同
被告乙○○於警訊時明確供稱：「甲○○要我不擇手段去向蔡博鈞追討十三萬元新台
幣，且告訴我是土地買賣糾紛的債務，非得到不可」（見警卷六頁背面），其劫得之
支票經扣押之九張中八張，又係其交付被告甲○○，其所為不利於己，且不利於被告
甲○○之供述，既有佐證，則能否因嗣後供述不符，即謂其先後供述不一，游移不定
有嚴重瑕疵，遽謂被告甲○○不成立犯罪，饒有研究餘地。(四)被害人蔡博鈞於八十二
年七月二十七日向警報案時，已指稱：「該名持槍歹徒進來時，有向我說他是替甲○
○，住水上鄉外溪洲三二四號來拿錢的，說我欠甲○○十三萬元」（見警卷二頁），
而被告甲○○於八十二年七月二十九日持乙○○交付之支票至義竹分駐所時係供稱：
「……到下午約十五時，我才到義竹岸村來找當初介紹我將土地賣給機車行的人翁
東龍……，問是否知道乙○○向三陽機車行蔡博鈞討債的事……，翁東龍他不在，正
好碰到該村翁同裕，問他是否知道翁東龍的去向，翁同裕問我是否有叫人去打三陽機
車行老闆蔡博鈞，隨後我再到該村一名男子叫阿龍，他向我說是否有叫人去打三陽機
車行老闆，該前去打三陽機車行老闆的人，打完臨走時，告訴蔡博鈞說是華叫他來
的，我才認為事情不對，返家載我妻子一同去水鎮要找我同學乙○○，找他理論…
…就來分駐所報案」（見警卷八頁背面、九頁），其既係在警方知悉其涉案後，始向
警說明案情，則能否因其嗣後找人問明緣由，並報警處理，而執為其未唆使乙○○為
強劫行為之論據，殊堪研酌。以上或為上訴意旨所指摘，或為本院得依職權調查之事
項，應認仍有發回更審之原因。
據上論結，應依刑事訴訟法第三百九十七條、第四百零一條，判決如主文。
中      華      民      國    八十六    年      十      月      二      日
                              最高法院刑事第九庭
                                  審判長法官  謝  家  鶴
                                        法官  羅  一  宇
                                        法官  吳  昭  瑩
                                        法官  花  滿  堂
                                        法官  陳  世  淙
      右正本證明與原本無異
                                              書  記  官
中      華      民      國    八十六    年      十      月      八      日
